【裁判字號】    89,訴,1761
【裁判日期】    890731
【裁判案由】    損害賠償
【裁判全文】
臺灣臺北地方法院民事判決  八十九年度訴字第一七六一號
    原      告  益榮工業股份有限公司
                              .
    法定代理人  乙○○        .
    訴訟代理人  李振生  律師
    被      告  丁○○                住台北市○○路○段六五巷二之一號
                丙○○                住台北市○○街三十巷四十二號三樓
                甲○○                住台北市○○路○段六十五巷二之一號
    兼右三人共同
    訴訟代理人  戊○○○      .
右當事人間損害賠償事件，本院判決如左：
    主      文
原告之訴及其假執行之聲請均駁回。
訴訟費用由原告負擔。
    事      實
甲、原告方面：
  一、聲明：
    (一)被告應連帶給付原告新台幣（下同）陸拾捌萬參仟肆佰參拾伍元，及其中陸拾
      柒萬零玖佰玖拾玖元自民國（下同）八十五年一月二十五日起，其中壹萬貳仟
      肆佰參拾陸元自起訴狀繕本送達翌日起，各至清償日止，按週年利率百分之五
      計算之利息。
    (二)訴訟費用由被告連帶負擔。
    (三)願供擔保請准宣告假執行。
  二、陳述：
    (一)被告丁○○為宗根紡織股份有限公司（以下簡稱宗根公司）之董事長，被告丙○○、戊○○○為董事，被告甲○○為監察人，依公司法第八條之規定，被告
      均為宗根公司之負責人，查宗根公司發行二百萬股，被告丁○○擁有九十萬股
      、被告丙○○三十五萬股、被告甲○○六十萬股及被告戊○○○四萬股，彼等
      共擁有一千八百九十萬股，幾占全部股份，彼等於八十八年十一月二日決議解
      散宗根公司，並辦妥解散登記。
    (二)緣宗根公司於八十一年七月六日向原告購買染布機，原告已如約交貨完畢，該
      公司卻遲不付尾款，經原告二次訴訟請求，纏訟多年，終經台灣高等法院於八
      十八年九月七日判決該公司應給付原告六十七萬零九百九十九元及自八十五年
      一月二十五日起至清償日止，按年息百分之五計算之利息確定在案，原告據該
      確定判決聲請強制執行，詎宗根公司竟已解散，無財產可執行而無結果，有債
      權憑證可證。
    (三)被告均為宗根公司之負責人，擁有公司絕大部分股份，可完全控制公司，宗根
      公司形同其化身，被告意圖為宗根公司賴債，損害原告債權，另設立威佳綾化
      纖有限公司（以下簡稱威佳綾公司），經營宗根公司之業務，並於宗根公司無
      解散正當原因，擅予解散，期使原告勝訴判決，無法執行，而逃避給付貨款之
      責任，查原告於八十三年四月訴請宗根公司給付貨款，該案經三審，於八十四
      年十月十六日判決原告部分勝訴，宗根公司應給付原告七萬七千零十四元，原
      告據該確定判決聲請強制執行，鈞院於八十五年十二月十七日執行，已取得該
      款項，惟因宗根公司仍有六十七萬零九百九十九元尚未給付，原告又於八十六
      年六月訴請宗根公司返還不當得利，於八十六年七月十七日經台灣士林地方法
      院判決原告勝訴，宗根公司不服上訴，經台灣高等法院於八十七年三月三十一
      日判決駁回上訴確定。
    (四)被告於八十五年十二月十七日原告前次聲請法院強制執行時，即處心積慮企圖
      使宗根公司逃避執行，而由相同股東，於八十六年一月三十一日在宗根公司之
      地址另行設立威佳綾公司經營宗根公司之業務，並同由被告丁○○擔任董事長
      ，又查被告係於八十八年九月七日台灣高等法院判決其敗訴確定後，始於八十
      八年十一月二日解散宗根公司，由被告先設立威佳綾公司，再解散宗根公司，
      且其解散亦發生於宗根公司敗訴後，足見被告所為端在使原告勝訴判決，無法
      執行，被告故意不法侵害原告權益，依民法第一百八十四條及第一百八十五條
      之規定，請求被告負連帶賠償責任。
    (五)按公司負責人對於公司業務之執行，如有違反法令致他人受有損害時，對他人
      應與公司負連帶賠償之責，又解散之公司，除因合併破產而解散者外，應行清
      算，公司法第二十三條、第二十四條定有明文，被告均為宗根公司之負責人，
      於宗根公司無解散之正當原因，擅予解散，已如上述，且宗根公司解散後，亦
      未依法進行清算，被告所為，亦有違背法令，致原告無法受償而受有損害，依
      上規定，被告亦應負連帶賠償責任。
    (六)原告係依債權憑證及訴訟費用之裁定，請求損害賠償金額，就訴訟費用及執行
      費之金額，原告亦得請求自訴狀繕本送達之翌日起至清償日止，按年息百分之
      五計算之利息。
  三、證據：提出宗根公司變更登記事項卡暨股東名簿、章程、台灣高等法院八十八
      年度上更(一)字第二一四號民事判決書、本院債權憑證、台灣士林地方法院民事
      執行處八十五年十二月十七日士院仁執智字第六六四九號通知、台灣士林地方
      法院八十九年度聲字第一七二號民事裁定、威佳綾公司股東同意書、抄錄公司
      登記申請書、台北市政府建設局八十八年十一月二日北市建商二字第八八三四
      八一０號函、營利事業所得稅申請書（以上均為影本）為證，並聲請向台北市
      政建設局調閱宗根公司、威佳綾公司登記卷宗及向財政部台北市國稅局調閱宗
      根公司八十五年後各年度營利事業所得稅申報書。
乙、被告方面：
  一、聲明：
    (一)原告之訴及假執行之聲請均駁回。
    (二)訴訟費用由原告負擔。
  二、陳述：公司本身即可以設立或更改，渠等並非故意侵害原告任何權利。
    理      由
一、原告起訴主張：被告分任為宗根公司之董事長、董事、監察人，緣於宗根公司向
    原告購買貨物，惟未依約給付貨款，歷經原告訴請宗根公司給付貨款，並取得勝
    訴判決確定，但被告等人卻為逃避債權，利用訴訟期間，聲請解散宗根公司，並
    在宗根公司營業處所，另行設立威佳綾公司，經營相同之業務，依公司法之規定
    被告等人均為宗根公司之負責人，無故解散宗根公司，造成原告對於宗根公司所
    取得之勝訴之執行名義，無法依強制執行程序獲得清償，爰依民法第一百八十四
    條、第一百八十五條及公司法第二十三條之規定提起本件訴訟，請求判決如訴之
    聲明等語。
    被告則以：彼等固另行設立威佳綾公司，惟無故意侵害原告之任何權益，況且威
    佳綾公司所經營之業務與宗根公司並不相同等語，資為抗辯。
二、經查被告丁○○、甲○○、丙○○及戊○○○等人分任宗根公司之董事長、董事
    及監察人，並向台北市政府建設局申請解散登記，而威佳綾公司係由被告丁○○
    、甲○○及案外人葉毓池、葉耿甫、葉承旻等人申請設立登記，此經本院向台北
    市政府建設局調閱宗根公司及威佳綾公司申請設立登記資料，有台北市政府建設
    局八十九年五月二十五日北市建商二字第八九二九四０七一號及同年月二十六日
    北市建商二字第八九二九四０七二號函附宗根公司登記案卷可稽，是本件尚有爭
    議者，要為被告解散宗根公司之行為，是否故意或過失侵害原告之權利？分述如
    下：
    (一)按當事人主張有利於己之事實，就其事實有舉證之責任，民事訴訟法第二百七
      十七條前段亦定有明文。是原告對於自己主張之事實，必先已盡證明之責後，
      被告對其主張，如抗辯其不實並提出反對之主張者，則被告對其反對主張，方
      應負證明之責，最高法院著有十八年上字第二八五五號判例、二十年上字第二
      四六六號判例意旨可參；次按因故意或過失，不法侵害他人之權利者，負損害
      賠償責任，民法第一百八十四條第一項前段定有明文。從而，就侵權行為言，
      被害人應就行為人因故意或過失，不法侵害其權利之事實負舉證責任，此與債
      務不履行以由債務人證明免責事由者，有所不同。即民法第一百八十四條第一
      項前段規定侵權行為以故意或過失致不法侵害他人之權利為要件，故主張對造
      應負侵權行為責任者，應就對造之有故意或過失之行為致權利受侵害負舉證責
      任，此為我國審判實務上之通見（最高法院七十年度台上字第二五五０號判決
      及八十二年台上字第二六七號判決參照）。
    (二)惟查股份有限公司若經股東會為解散之決議，而該決議為有代表已發行股份總
      數四分之三以上股東之出席，以出席股東表決權過半數之同意行之，此觀諸公
      司法第三百十五條第一項第三款及同法三百十六條第一項之規定自明，足徵股
      份有限公司若符合前開規定即得為申請解散之登記，經查宗根公司乃係股份有
      限公司於八十八年十月二十六日以經全體股東同意（股東會決議）解散向主管
      機關申請解散登記，嗣經台北市政府建設局以八十八年十一月二日北市建商二
      字第八八三四八一一０號函符合規定，應予照准，故尚難僅以被告等人分別擔
      任宗根公司之董事長、董事及監察人，而該公司經股東會同意解散，以此遽認
      公司解散行為即造成原告權利受損。
    (三)再查法人解散後，其財產之清算，由董事為之，而股份有限公司之清算，以董
      事為清算人，而不能依此產生清算人時，法院得因主管機關、檢察官或利害關
      係人之聲請或人依職權選任清算人，本件宗根公司經向主管機關申請解散登記
      後，是否依規定選任清算人，以了結現務、收取債權清償債務，移交賸餘財產
      於應得者，若未依該規定選任清算人時，則依公司法第三百二十二條之規定，
      法院得因利害關係人之聲請選派清算人，是原告亦難以此未進行清算程序推論
      被告有何故意或過失侵權原告之權利。
    (四)綜上所述，揆諸前開判例說明及法律規定，原告自應負舉證責任被告有何故意
      或過失之行為，造成原告受有損害，惟原告既未能舉證以實其說，足見其主張
      即屬無據，不應准許。
三、原告既無法證明被告有何故意或過失之行為造成其權利受有侵害。從而，原告依
    據侵權行為之法律關係，請求被告給付原告陸拾捌萬參仟肆佰參拾伍元，及其中
    陸拾柒萬零玖佰玖拾玖元自八十五年一月二十五日起，其中壹萬貳仟肆佰參拾陸
    元自起訴狀繕本送達翌日起，各至清償日止，按週年利率百分之五計算之利息，
    即無理由，應予駁回。
四、假執行之宣告：原告之訴既經駁回，其假執行之聲請，已失所附麗，亦應併予駁
    回。
五、據上論結，本件原告之訴為無理由，依民事訴訟法第三百八十五條第一項前段、
    第七十八條，判決如主文。
中      華      民      國       八十九     年     七    月   三十一    日
                                        民事第民四庭法    官   陳  博  文
右為正本係照原本作成
如對本判決上訴，須於判決送達後廿日內向本院提出上訴狀
中      華      民      國       八十九     年     七    月   三十一    日
                                                        書記官 蘇彥宇


司法院資訊處製作；財團法人民間司法改革基金會備份。
